【裁判字號】    95,上易,1205
【裁判日期】    980402
【裁判案由】    詐欺等
【裁判全文】
臺灣高等法院刑事判決                95年度上易字第1205號
上  訴  人  臺灣臺北地方法院檢察署檢察官
被      告  丁○○
選任辯護人  徐南城律師
被      告  戊○○
上列上訴人因被告詐欺等案件，不服臺灣臺北地方法院92年度易
字第1155號，中華民國95年5 月22日第一審判決（起訴案號：臺
灣臺北地方法院檢察署91年度偵字第8104號），提起上訴，本院
判決如下：
    主  文
上訴駁回。
    理  由
一、公訴意旨略以：被告丁○○係欽普建設股份有限公司（下稱
    欽普公司）之股東於民國八十四年間，將欽普公司分配之苗
    栗市文山里祥雲社區之房、地數十戶，分別登記於自己及其
    弟高樹賢、其妻黃文珍名下，嗣於民國八十六年間，丁○○
    為出清上開房地，竟基於意圖為自己不法所有、偽造文書之
    概括犯意，明知上開房地無買賣的事實，竟透過辛○○（已
    死亡，另由本院判決不受理），連續覓得如起訴書附表（下
    稱附表）所示之人頭戶，由人頭戶提供身分證、印章、印鑑
    證明等文件，交由知情之代書即被告戊○○製作不實之不動
    產買賣契約書後，並由代書戊○○持向苗栗縣苗栗地政事務
    所辦理祥雲社區房、地之所有權移轉登記及抵押權設定登記
    ，使苗栗縣苗栗地政事務所承辦人員於八十六年間登載於職
    務上所掌之建物及土地登記簿上，足以生損害於地政機關對
    於前開房地管理之正確性。又丁○○於辦理上開登記後，即
    持該不實之土地及建物登記資料，連續向臺北市第七信用合
    作社（下簡稱七信，已改制為安泰商業銀行）松山分社及臺
    北銀行（下簡稱北銀，現已合併更名為臺北富邦商業銀行）
    長安東路分行申辦貸款，由每一人頭戶貸款新臺幣 (下同)
    二百七十萬元至八百二十萬元不等，致前開銀行之人員陷於
    錯誤，誤以為確係如附表所示之買受人欲辦理貸款，而核准
    貸予附表所示之款項，而所貸得之款項均由丁○○以出賣不
    動產之尾款名義領取，嗣丁○○僅代前開買受人繳交數期貸
    款，自八十七年六月起不再予以繳款，因認丁○○、戊○○
    均涉有連續行使使公務員登載不實文書及詐欺取財等罪嫌。
二、按犯罪事實應依證據認定之，無證據不得認定犯罪事實；不
    能證明被告犯罪者，應諭知無罪之判決；刑事訴訟法第一百
    五十四條第二項、第三百零一條第一項分別定有明文。又依
    同法第一百六十一條第一項規定：檢察官就被告犯罪事實，
    應負舉證責任，並指出證明之方法。其立法理由：「為確實
    促使檢察官負舉證責任及防止濫行起訴‥‥檢察官對於被告
    之犯罪事實，自應負提出證據及說明之實質責任」。因此，
    公訴案件犯罪證據之蒐集，及提起公訴後，對犯罪事實之舉
    證責任及指出證明之方法，均屬公訴人之職責，原則上法院
    僅於當事人之主張及舉證範圍內進行調查證據，其經法定程
    序調查證據之結果，認已足以證明犯罪事實時，始得為犯罪
    事實之認定。若其為訴訟上之證明，於通常一般人仍有合理
    之懷疑存在，尚未達於可確信其真實之程度者，在該合理懷
    疑尚未剔除前，自不能為有罪之認定。且法院不得以偵查機
    關關於某種犯罪之調查不易，即放棄上開原則之堅持，致有
    違背刑事訴訟無罪推定及嚴格證明之原則。是以，倘檢察官
    所提出之證據，不足為被告有罪之積極證明，或其指出證明
    之方法，無從說服法院以形成被告有罪之心證，基於無罪推
    定之原則，自應為被告無罪判決之諭知，最高法院九十二年
    台上字第一二八號判例及同院九十四年度台上字第二０三三
    號判決要旨可資參酌。
三、公訴人認被告辛○○、戊○○共同涉犯上開連續行使使公務
    員登載不實文書及連續詐欺取財罪嫌，無非係以(一)證人林靖
    筑、鄭文駿、蔡銘霖、林家振、周志南、林杉茂、廖政輝、
    王兩興及朱建鈞在調查時之陳述，(二)被告戊○○於調查時之
    供述，(三)同案被告辛○○於偵查時之供述，(四)鄭文駿等人與
    高樹賢之不動產買賣契約書、他項權利證明書、土地、建築
    改良物抵押權設定契約書及借據，(五)安泰商業銀行松山分行
    函送鄭文駿等人之不動產抵押貸款之繳款明細及臺北銀行長
    安東路分行函、帳卡查詢-本金異動資料等資料，資為其主
    要論據。惟訊據被告丁○○、戊○○均不否認丁○○於八十
    六年間將苗栗祥雲社區之房地移轉登記給辛○○所指定之人
    ，並由戊○○承辦過戶登記事宜等事實，惟均堅詞否認有何
    共同連續行使使公務員登載不實文書及共同連續詐欺取財犯
    行。丁○○辯稱：伊與辛○○就如附表所示之房地確實有買
    賣關係存在，並非虛偽，至於辛○○要將其所買受之房地移
    轉登記予何人，非伊所能過問，況其所指定移轉之第三人，
    伊均不認識，亦不明瞭該第三人與辛○○間的關係等語。戊○○辯稱：伊是代書，本件買賣交易確實存在，買主辛○○
    指示移轉登記給第三人，伊依照買主的指示移轉所有權，均
    依法處理，沒有虛偽可言，伊還代墊增值稅款迄今未受清償
    等語。
四、經查:
  (一)證人壬○○於偵查中陳述及原審供證：伊認識辛○○，因辛○○告訴伊有便宜房子，要伊投資，那房子是登記在丁○○
    及他公司股東名下，伊等是透過林運福的介紹，向丁○○買
    房子，伊只記得伊等投資二百萬元，其他是要辦貸款下來後
    再付，實際上要付多少錢無法記得，伊等是以房屋的坪數及
    單價向丁○○買的，該批房子有三種規格，上、下疊及透天
    ，各有不同價格，伊等原本預估會有二百萬元的利潤，但因
    當時房地產正走下坡，銀行對貸款較嚴，貸款金額縮水，伊
    等本錢都拿不回來，還倒欠丁○○一百多萬元，所以貸款均
    由丁○○拿走，事實上丁○○拿的也不足，又周賢銘是伊以
    前的老闆，他介紹買了幾間房子，應該是辛○○找伊，伊再
    找周賢銘，周賢銘又去找朱建鈞，朱建鈞是賣香的，他的普
    陀文物公司好像要買來當資產，或是普陀文物要用房子貸款
    或票貼，增加公司周轉金，後來可能是貸款未貸到，所以伊
    知道周賢銘曾要去賣普陀的那幾戶房子，後來賣得如何就不
    清楚了，後來也沒再見過周賢銘。伊等共付三百萬元給丁○○，取得約二十戶左右，伊等原打算與丁○○做三、四批生
    意，他們的房子還有很多，但因只做一批就虧本，所以沒有
    其他的生意，伊等取得房子就賣給同業，除周賢銘外，也不
    知道他們真名，只知有綽號比利、小五、小郭，他們告訴伊
    等要買幾戶，伊等就要他們提供要買的人的資料，送銀行審
    核，銀行通過才可能賣給他們提供之人，伊等買一坪五萬元
    ，可能賣五萬五千元，賺一些差價，但比利他們也不是全部
    付給伊等，也要等房屋貸款撥下來後，才要再付尾款，周賢
    銘並不認識被告，怎麼可能會和丁○○有勾結，據伊了解，
    丁○○的財力雄厚，以常理判斷他不可能賣給人頭，且銀行
    又是他常往來的銀行，若他真要詐欺，不至於找他經常往來
    的銀行，以伊的立場而言，周賢銘是向伊買房子，而不是向
    丁○○買房子，其他像比利、小郭也是一樣的情形，實因房
    地下跌及景氣不好才會如此等語（見第8104號偵查卷第 162
    至165頁、原審卷(二)第122至134 頁），及證人林運福於原審
    供證：伊從事仲介，曾詢問丁○○有無房子可出售，他說他
    苗栗有房子，伊便介紹辛○○向丁○○買房子，並簽訂買賣
    契約書，約購買二十二戶，大約六千多萬元，當時有約定買
    方有任意指定第三人為登記名義人，並載明於合約的後面，
    辛○○有帶一張李金甲開具的三百萬元支票到現場，當時李
    金甲也有到現場，因為賣方還有餘額，依照我們仲介業的立
    場，買賣雙方我們都要保護，所以餘額的部分，由買方代書
    來辦理過戶的事宜，據伊瞭解，當初是在七信辦理貸款的，
    正好七信的行員有業務需要，就在七信辦理，伊也有委託大
    華不動產鑑價。因為這張支票是李金甲開的，當時伊比較認
    識辛○○，李金甲是台中人，對苗栗比較熟，所以找李金甲
    ，但是後來這張支票跳票，因為李金甲沒錢，後來辛○○說
    變成他買，辛○○就拿了一百萬元的現金跟丁○○換票回去
    等語（見原審卷(二)第102至121頁），核與同案被告辛○○於
    偵審中供證：其向丁○○購買約三十戶，共多少錢已忘，有
    先付訂金三百萬元現金支票給丁○○，本件上開房地確實是
    其具名向丁○○購買等語大致吻合（偵查卷(二)第162 頁、原
    審卷(二)第20、55頁），並有辛○○與丁○○簽訂之買賣契約
    書在卷可憑（見原審卷(二)第145至147頁）。
  (二)又依上開買賣契約觀之，雙方約定之總價為六千一百十萬元
    ，除簽訂時，給付定金一百萬元，第二次款三百萬元於賣主
    丁○○交付土地、建物所有權、印鑑證明、身分資料及有關
    書類之同時交付外，第三次款即餘款五千七百十萬元，則於
    承購戶向銀行申請貸款，經核貸後之同時，由買主辛○○交
    付賣主丁○○。而辛○○用以支付上揭第二次價款之發票人
    甲○○、發票日八十六年九月二十六日、金額三百萬元之支
    票，經原審向世華銀行北三重分行函詢結果，該支票確係由
    丁○○先生兌領，有該行九十二年九月二十二日函復在卷可
    稽（見原審卷(一)第143至145頁）。再由本件房地向銀行貸款
    後之資金流向觀之：1.據安泰銀行松山分行九十三年七月十
    二日安松山字第930107號函貸款人己○○等十一人撥貸當時
    之存提明細（見原審卷(三)第89至106 頁），彼等共貸款四千
    九百十七萬六千六百七十三元，其中匯入欽普公司帳戶三千
    七百十萬元，匯入被告丁○○帳戶一千二百零七萬六千六百
    七十三元。2.據臺北銀行九十三年六月四日北銀長東字第93
    60005500號函丙○○撥貸明細（見原審卷(三)第87、88頁），
    其中匯入訴外人劉瑞吟帳戶三百十二萬八千一百二十五元、
    匯入許萬成帳戶二百六十萬五千零四十三元、匯入被告丁○○帳戶二百四十二萬七千五百九十八元。可知，上開房地為
    欽普公司所有，故出售後，買受人以貸款給付部分價金，而
    該等貸得款項，部分流向欽普公司、部分流向被告或欽普公
    司之股東，應係拆帳所致。是由證人壬○○、林運福之上開
    證言及同案被告辛○○之供證，再佐以上開買賣契約及價款
    支付之證明暨本件房地向銀行貸款後之資金流向，均足資認
    定被告丁○○、辛○○就如附表所示之房地買賣契約確係真
    實存在，並非偽造，而同案被告辛○○購屋的目的即是從中
    獲取轉賣之利益，亦堪以認定。公訴人指稱：被告丁○○與
    辛○○間就上開房地並無買賣之合意云云，已乏所據，尚難
    認被告丁○○有與辛○○以虛偽買賣如附表所示之房地而向
    銀行詐得貸款之行為。
  (三)再者，證人即七信辦理上開房地貸款之庚○○於原審供證：
    本件房、地由伊辦理對保，伊有去過苗栗現場看過房子，伊
    有跟借款人電話聯絡過，但不會去客戶家裡，伊等有問過丁○○，說不是假買賣，也有問過辦理貸款的買主，都承認有
    買房子，雖然有客戶是貨運司機，有的穿拖鞋來，伊直覺有
    點奇怪，但伊等主要是徵信，本件有鑑價報告，也有對保，
    後來貸款是鑑價的七成等語（見原審卷(二)第55至58頁），及
    證人即北銀主辦本件貸款徵信之癸○○於本院結證：銀行的
    對保程序都很嚴謹，都要拿到身分證才能對保，本件一定有
    對保，不可能有冒貸情形，因伊等要看身分證及當事人，當
    初沒有發現這種現象等語（見本院98年3 月19日審判筆錄）
    ，核與證人朱建鈞於原審結證：當時伊要跟銀行貸款，周賢
    銘跟伊說，貸款要有一個不動產，不動產他有辦法介紹，用
    股東的名義來買房子，伊等不用先出錢，就可以直接向銀行
    貸款，伊不認識房屋的所有權人丁○○，是周賢銘帶伊去苗
    栗看房子的，伊就用林麗玲、廖本聰、鄭文駿、丙○○的名
    義購買房子，這四人有去現場看房子，但他們授權伊全權處
    理等語（見原審卷(二)第2至19頁），及證人即本件如附表所
    示房、地移轉登記名義人之廖本聰、鄭文駿、林家振、王雨
    興、林杉茂、蔡銘霖、王震邦、廖政輝均於原審證稱：伊等
    確實有去銀行對保，均不認識在庭之被告（丁○○、辛○○
    、戊○○）等語（見原審卷(四)第3至6、107 至113、207頁）
    。另證人周志南（即附表編號七房地之登記名義人）於原審
    供證：伊好像曾簽過一份文件，但不知道那是什麼，但伊沒
    有當人頭買房子的印象，就只有簽署那份契約的印象等語（
    見原審卷(四)第202至205頁），及證人己○○（即附表編號五
    房地之登記名義人）於原審及本院均供證稱：如附表編號五
    所示之房地非伊買受，伊亦未簽署買賣契約及向七信松山分
    社貸款等語（見原審卷(四)第43、44頁、本院98年3月19日審
    判筆錄）。惟據證人庚○○上開證稱每位貸款人均有對保，
    證人周志南既坦認簽署買賣契約，應有至銀行對保之事實，
    且經本院檢送己○○於八十六年十月一日向臺北縣永和市戶
    政事務所申辦之印鑑登記申請書、印鑑登記證明申請書與七
    信有關本件房地之借據、印鑑卡及授信約定書原本，囑請內
    政部警政署刑事警察局鑑定「己○○」筆跡結果，認甲類（
    台北市第七信用合作社借據、印鑑卡及授信約定書上「己○○」），與乙類（印鑑登記申請書、印鑑登記證明申請書上
    己○○簽名）字跡相符，有該局九十八年二月十日刑鑑字第
    0980006616號鑑定書可參。足認周志南、己○○所為上開否
    認有對保及貸款之供證，應係為脫免其等因貸款所負之民事
    債務責任而否認之詞，顯非可信。是由證人庚○○、癸○○
    、朱建鈞及如附表房地登記名義人之鄭文駿等人之證言可知
    ，如附表所示之買受人鄭文駿等人均有親自至七信或北銀辦
    理對保手續，足資證明渠等買受人均同意成為登記名義人之
    事實。再依證人朱建鈞、鄭文駿、林家振、蔡銘霖、王震邦
    、廖政輝等人於原審之證言可知，其等分別係受周賢銘、朱
    建鈞、乙○○、譚貽莒等人之託而擔任上開房地登記名義人
    ，且其等均供證不認識被告等，故本件尚無積極證據證明該
    等登記名義人係被告丁○○、戊○○所覓得。是本件被告戊○○從事代書業務，其受丁○○之委託，依丁○○與辛○○
    所簽訂上開買賣契約之約定，由辛○○提供指定移轉登記名
    義人之身分資料，製作不動產買賣契約書後，持向苗栗縣苗
    栗地政事務所辦理如附表所示房地之所有權移轉登記及抵押
    權設定登記，亦難認有何使公務員登載不實之行為。
  (四)公訴人雖以：被告等隱瞞實際買受人，使銀行實無從要求實
    際權利人加入成為共同債務人或連帶保證人而確保其債權，
    ，且如銀行知悉實際上房地買受人僅為人頭的話，應不會因
    有上開房地作擔保，即予以核貸，銀行於此自已陷於錯誤而
    有受詐欺之情事云云。惟據證人癸○○於本院供證：銀行於
    指定第三人名義登記貸款之案件，正常雖會要求實際買受人
    作連帶保證人，但仍端視當事人有無還款能力而定，如人頭
    的財力足夠，也不一定會如此要求，又本件伊等當初認定有
    還款能力才願意核貸放款，不能以時過境遷，房價跌價、貶
    值，而認定當初的貸款是詐欺等語，是銀行核貸之徵信內容
    ，除供擔保之抵押標的價值外，尚包括指定買受人本身之償
    債能力，是縱被告等於向銀行辦理貸款時，僅提出由周賢銘
    、朱建鈞、乙○○、譚貽莒等人所指頭供上開房地登記名義
    人所簽訂之買賣契約，而未告知實際買受人，亦難遽認渠等
    即有向七信或北銀詐取貸款之犯意。
  (五)至檢察官上訴意旨援引證人壬○○於原審供證：伊等原本預
    估會有二百萬元的利潤，但銀行貸款時縮水，伊等本錢都拿
    不回來，還倒欠丁○○一百多萬元，所以貸款均由丁○○拿
    走，使伊等利潤都不見了，這批房子等於白做等語，而推論
    本件買賣投資之利得，顯係來自銀行貸款與實際購屋款間之
    差價，並非將房屋轉售之利潤云云。然被告丁○○與被告辛○○間就如附表所示之房地確實有買賣之事實，已如上述。
    是壬○○上開供證，實屬其與被告辛○○向被告丁○○購買
    上開房地之投資目的。公訴人據此推論被告等藉由假交易之
    方式，把閒置房屋變現，而將跌價、利息損失都移轉給登記
    名義人或是銀行負擔云云，尚嫌速斷。
五、綜上，本件檢察官於起訴時所指之上列證明方法，已不足認
    定被告等有成立犯罪之可能。而本院依職權調查上開事項，
    乃旨在督促檢察官應積極的為證明方法之提出，以盡其追訴
    者之職責，俾法院獲得合理可疑。惟檢察官於原審及本院審
    理時，檢察官仍未提出適合於證明犯罪事實之積極證據，並
    說明其證據方法與待證事實之關係，難認其已依法善盡其舉
    證及說明之責任。是原審就被告等被訴連續行使使公務員登
    載不實及連續詐欺取財之罪嫌，諭知無罪，核無違誤。檢察
    官猶執前詞上訴指摘原判決為不當，為無理由，應予駁回。
據上論斷，應依刑事訴訟法第三百六十八條，判決如主文。
本案經檢察官李月治到庭執行職務。
中    華    民    國    98    年    4     月    2     日
                  刑事第二十一庭審判長法  官  蘇隆惠
                                      法  官  曾家貽
                                      法  官  楊力進
以上正本證明與原本無異。
不得上訴。
                                      書記官  何仁崴
中    華    民    國    98    年    4    月    2    日


司法院資訊處製作；財團法人民間司法改革基金會備份。
